【裁判字號】    94,保險上易,13
【裁判日期】    950510
【裁判案由】    給付保險金
【裁判全文】
臺灣高等法院高雄分院民事判決      94年度保險上易字第13號
上  訴  人  三商美邦人壽保險股份有限公司
法定代理人  丙○○
訴訟代理人  黃祖裕律師
被上訴人    甲○○
訴訟代理人  乙○○
上列當事人間請求給付保險金事件，上訴人對於民國94年7 月28
日臺灣高雄地方法院94年度保險字第2 號第一審判決提起上訴，
本院於95年4月26日言詞辯論終結，判決如下：
    主      文
上訴駁回。
第二審訴訟費用由上訴人負擔。
    事實及理由
一、被上訴人主張：被上訴人於民國91年9 月12日與上訴人訂立
    20年期之「三商美邦新防癌終身健康保險附約」（下稱系爭
    保險契約），保險費年繳新台幣（下同）5,248 元，上訴人
    應支付之保險金之計算方式為：(1)初次罹患癌症者，依系爭
    保險契約第11條第1 項、附表二保險金給付表計劃二，支付
    「初次罹患癌症保險金」24萬元乘以二單位，計48萬元；(2)
    符合系爭保險契約附表三特定癌症項目表之惡性腫瘤進行手
    術醫療者，支付「癌症特定手術醫療保險金」4 萬元乘以二
    單位，計8 萬元，以上合計56萬元。又依系爭保險契約第17
    條之約定，如被上訴人發生第3 條之保險事故，上訴人自診
    斷確定日後之最近一期保險費繳費日起，豁免被上訴人所有
    未到期之保險費。被上訴人於93年4 月14因直腸類上皮癌，
    在中國醫藥大學附設醫院接受內視鏡切除術，依上開約定，
    上訴人應支付保險金56萬元。被上訴人接受上開手術後即於
    10日內通知上訴人依約支付保險金，惟上訴人並未於受通知
    後15日內即93年5 月9 日以前支付。甚且，上訴人於93年9
    月6 日自被上訴人金融機構帳戶扣繳保險費5,248 元，爰依
    保險契約及不當得利之法律關係，求為命：上訴人給付被上
    訴人56萬5,248 元，及其中56萬元自93年5 月10日起至清償
    日止，按週年利率10% 計算之利息；其餘5,248 元自93年9
    月6 日起至清償日止，按週年利率5%計算之利息之判決。原
    審為被上訴人勝訴判決，並依聲請為供擔保之假執行宣告，
    被上訴人於本院為駁回上訴之聲明。
二、上訴人則以：(一)被上訴人罹患之直腸類上皮癌是類癌，為介
    於良性與惡性之腫瘤。組織學上類癌是由小而均勻、圓形或
    多角形細胞所組成，有圓而明顯的細胞核及嗜伊紅性細胞質
    顆粒、有絲分裂少見，無法由細胞學上判斷為良性或惡性。
    所謂惡性端視有無局部侵犯或遠端移轉而定。被上訴人在肛
    門上方5 公分處有0.8 ×0.7 ×0.4 公分之類癌，並無侵犯
    超出腸壁或移轉現象。直腸類癌若小於1 公分，經完全切除
    預後良好，若大於2 公分則遠處轉移之機率極高，可能判定
    為惡性腫瘤。被上訴人罹患之類癌小於1 公分，又無轉移，
    故非屬惡性腫瘤。(二)國際疾病碼（ＩＣＤ）明載直腸惡性腫
    瘤代碼為154 ，而類癌為259.2 ，故法務部法醫研究所鑑定
    人將直腸類上皮癌歸類為惡性腫瘤，顯屬武斷。鑑定人稱腸
    道之類上皮癌有75 %為1 公分以下，只有2%有移轉之可能，
    並無依據。本件在被上訴人直腸發現之類癌是否為由人體惡
    性細胞不能控制之生長及擴張，對組織造成侵害之惡性腫瘤
    尚有疑問，況被上訴人所患類癌，經手術切除後未再發現類
    癌細胞，迄今未再復發，可見非惡性腫瘤等語，資為抗辯，
    而聲明廢棄原判決，駁回被上訴人在原審之訴及假執行之聲
    請。
三、兩造不爭執之事實：
  (一)被上訴人於91年9 月12日與上訴人訂立系爭保險契約，保險
    費年繳5,248 元，保險金之計算方式為：(1)初次罹患癌症者
    ，依系爭保險契約第11條第1 項、附表二保險金給付表計劃
    二，支付「初次罹患癌症保險金」24萬元乘以二單位，計48
    萬元；(2)符合系爭保險契約附表三特定癌症項目表之惡性腫
    瘤進行手術醫療者，支付「癌症特定手術醫療保險金」4 萬
    元乘以二單位，計8 萬元，以上合計56萬元。
  (二)被上訴人自93年3 月15日至同年7 月12日間前往中國醫藥大
    學附設醫院門診8 次，同年4 月14日因直腸類上皮癌（0.8
    ×0.7 ×0.4 公分），接受內視鏡切除術。被上訴人已於手
    術後10日內通知上訴人給付保險金，為上訴人拒絕。
  (三)上訴人於93年9 月6 日自被上訴人金融機構帳戶扣繳當年度
    保險費5,248 元。
四、兩造所爭執之處，在於：被上訴人罹患之「直腸類上皮癌」
    是否為系爭保險契約第2 條第4 款所指之「癌症」（惡性腫
    瘤）？經查：
  (一)按系爭保險契約第2 條第4 款就「癌症」之定義為：「指一
    種疾病，其特徵係由人體惡性細胞不能控制之生長及擴張，
    對組織造成侵害或白血球過多症所造成之惡性腫瘤，而按行
    政院衛生署最新刊印之『國際疾病傷害及死因統計分類標準
    』歸類為惡性腫瘤（如附表一）者，且經醫院對固定組織所
    作之病理檢查診斷確定者為準。」（原審卷第12頁），而上
    開附表一所列國際分類碼150 至159 為消化器及腹膜之惡性
    腫瘤，有系爭保險契約附卷（原審卷第16頁）可稽。查被上
    訴人於93年3 月15日因腹瀉前往中國醫藥大學附設醫院作下
    消化道內視鏡檢查，同年月25日進行內視鏡檢查，於肛門緣
    上方5 公分處發現腫瘤並進行病理切片檢查，發現有直腸類
    上皮癌（Carcinoid tumor,rectum）細胞，並至少侵犯肌肉
    黏膜層及腳緣（Pedi cle margin）， 經免疫化學特別染色
    支持為類上皮癌。嗣於同年4 月14日進行乙狀結腸鏡檢查，
    於肛門緣上方處，發現另一腫瘤（Polypoid lesion），經
    依內視鏡黏膜切除術切除，送病理切片量得腫瘤大小為0.8
    ×0.7 ×0.4 公分，亦經病理組織及免疫化學染色診斷為類
    上皮癌，病理檢查報告並註明為Malignancy（惡性腫瘤）之
    警示字樣，被上訴人因直腸類上皮癌，經上開手術後，再於
    同年5 月5 日、6 月16日及10月20日回診追蹤檢查，並經中
    國醫藥大學附設醫院判斷上開直腸類上皮癌屬國際疾病傷害
    及死因統計分類標準詳細分類號碼154 之惡性腫瘤等情，分
    別有林忠義醫師94年2 月18日病情說明書、中國醫藥大學附
    設醫院93年3 月15日大腸內視鏡檢查申請單、93年3 月16日
    下消化道內視鏡檢查及治療同意書、93年3 月25日病理檢查
    報告、93年4 月14日乙狀結腸鏡檢查單、93年4 月17日病理
    檢查報告、93年5 月5 日腹部超音波檢查單、93年6 月16日
    乙狀結腸鏡檢查單、93年7 月12日診斷證明書、93年10月20
    日腹部超音波檢查單、乙狀結腸鏡檢查單附卷（原審卷第43
    頁、第46至58頁、第62至65頁）可稽。是依上開書證可知，
    被上訴人因直腸類上皮癌，經中國醫藥大學附設醫院為病理
    檢查確定罹患惡性腫瘤。
  (二)上訴人雖辯稱：被上訴人罹患之直腸類上皮癌小於1 公分，
    又無移轉或侵害其他身體組織，自非系爭保險契約所規範之
    惡性腫瘤云云。惟查，依中國醫藥大學附設醫院93年7 月12
    日所出具之診斷證明書，明載被上訴人罹患之直腸類上皮癌
    屬國際詳細分類號碼：15 4，核與系爭保險契約附表一行政
    院衛生署刊印之「國際疾病傷害及死因統計分類標準」，國
    際分類碼150~159 ，分類項目消化器及腹膜之惡性腫瘤，所
    歸類為惡性腫瘤相符，有系爭保險契約附表可證。且依法務
    部法醫研究所鑑定意見略稱：「四、類上皮癌於世界衛生組
    織 (WHO)及國際疾病碼 (ICD)均列為惡性腫瘤，一般為胚胎
    期神經組織殘留在前腸、中腸、後腸沿生之惡性腫瘤，而惡
    性腫瘤可因位置、大小、侵犯深度及生長的惡性形態而有極
    大差異，腸道之類上皮癌，75% 為1 公分以下，只有2% 會
    有移轉之可能」、「五、綜合研判：直腸類上皮癌依世界衛
    生組織及國際疾病碼應為惡性腫瘤之一種」等語，有法務部
    法醫研究所法醫所（94）醫鑑字第0706號法醫文書審查鑑定
    書可稽（原審卷第94至97頁），足見被上訴人罹患之直腸類
    上皮癌屬惡性腫瘤，且非無移轉之可能。上訴人既無法舉證
    證明直腸類上皮癌小於1 公分非屬惡性腫瘤及無移轉之可能
    ，上開辯解自無可採。上訴人另辯稱：被上訴人所患類癌，
    經手術切除後未再發現類癌細胞，迄今未再復發，可見非惡
    性腫瘤云云，然查，被上訴人所罹患之直腸類上皮癌，經手
    術切除不再發現類癌細胞，事屬當然，又因早期發現，經完
    全切除預後良好致未復發，上訴人據此抗辯非惡性腫瘤云云
    ，亦無可取。又本件事證明確，上訴人聲請向衛生署附設國
    家衛生研究院癌症研究組函鑑定被上訴人之病症是否符合「
    國際疾病傷害及死亡統計分類標準」歸類為惡性腫瘤之要件
    ，本院認無必要，併此敘明。
五、按「被保險人發生保險事故後10日內，要保人、被保險人或
    受益人應以書面通知本公司。本公司應於收齊本附約第18條
    所約定之各項文件後15日內給付之。逾期本公司應按年利1
    分加計利息給付。」、「被保險人符合本附約第3 條所約定
    之情形時，本公司按其投保計劃所列金額（如附表二）給付
    『初次罹患癌症保險金』。」、「被保險人符合本附約第3
    條所約定之情形，經醫院或醫師診斷必須接受癌症外科手術
    治療時，本公司按其投保計劃所列金額（如附表二），依下
    列原則給付癌症手術保險金：一、符合特定癌症項目（如附
    表三）手術時，給付『癌症特定手術醫療保險金』。」、「
    被保險人符合本附約第3 條所約定之情形時，本公司自診斷
    確定日後之最近一期保險費繳費日起，豁免該被保險人之所
    有未到期保費。」系爭保險契約第10條、第11條第1 項、第
    13條第1 項第1 款、第17條分別定有明文。又被上訴人主張
    其於93年4 月14日手術切除直腸類上皮癌，並於手術後10日
    內備齊各項文件交付上訴人申請理賠給付保險金，為上訴人
    拒絕，及上訴人於93年9 月6 日自被上訴人金融機構帳戶扣
    繳保險費5,248 元等情，為上訴人所不爭執，堪信為真實。
    而被上訴人罹患直腸類上皮癌屬惡性腫瘤，業經認定如上，
    故依上開約定，上訴人應給付「初次罹患癌症保險金」24
    萬元乘以二單位，計48萬元，「癌症特定手術醫療保險金」
    4 萬元乘以二單位，計8 萬元，以上合計56萬元，並不得再
    向被上訴人收取最近一期之保險費5,248 元。然上訴人逕於
    93年9 月6 日自被上訴人帳戶扣繳保險費5,248 元，受有利
    益，致被上訴人受有損害，其受益與被上訴人受損害間有因
    果關係，構成不當得利，亦可認定。是被上訴人請求上訴人
    給付56萬5,248元，自屬有理。
六、綜上所述，被上訴人本於保險契約及不當得利之法律關係，
    請求上訴人給付56萬5,248 元，及其中56萬元自93年5 月10
    日起至清償日止，按週年利率10% 計算之利息；其餘5,248
    元自93年9 月6 日起至清償日止，按週年利率5%計算之利息
    ，為有理由，應予准許。原審判命上訴人如數給付並依聲請
    為准、免假執行之宣告，於法並無不合。上訴意旨指摘原判
    決不當，求予廢棄改判，為無理由，應予駁回。
七、據上論結，本件上訴為無理由，依民事訴訟法第449 條第1
    項、第78條，判決如主文。
中    華    民    國    95    年    5     月    10    日
                              民事第五庭
                                  審判長法官     蔡明宛
                                  法      官     黃國川
                                  法      官     曾錦昌
以上正本證明與原本無異。
本件不得上訴。
中    華    民    國    95    年    5     月    10    日
                                  書  記  官     郭蘭蕙


司法院資訊處製作；財團法人民間司法改革基金會備份。
